【裁判字號】    96,上國,10
【裁判日期】    980304
【裁判案由】    國家賠償
【裁判全文】
臺灣高等法院臺中分院民事判決          96年度上國字第10號
上   訴   人
即  被上訴人  甲○○
              戊○○
前列二人共同
訴 訟代理 人  張績寶律師
前列二人共同
複  代 理 人  黃琪雅律師
              莊惠祺律師
              白裕棋律師
              張瓊文律師
被  上 訴 人
即  上 訴 人  南投縣名間鄉公所
法 定代理 人  丙○○
訴 訟代理 人  陳昭宜律師
被 上 訴  人
即 上 訴  人  交通部台灣區國道新建工程局第二區工程處
法 定代理 人  丁○○
訴 訟代理 人  涂朝興律師
              吳紹貴律師
              王銘助律師
參   加   人  中鼎工程股份有限公司
法 定代理 人  乙○○
訴 訟代理 人  王叔榮律師
複  代 理 人  魏其村律師
上列當事人間請求國家賠償事件，兩造對於民國臺灣南投地方法
院95年度國字第3號第一審判決均提起上訴，經本院於98年2月18
日言詞辯論終結，判決如下：
    主  文
原判決關於駁回上訴人甲○○、戊○○後開第二項之訴、部分假
執行及訴訟費用之裁判均廢棄。
上訴人交通部台灣區國道新建工程局第二區工程處、南投縣名間
鄉公所應再連帶給付上訴人甲○○新台幣參拾伍萬玖仟伍佰肆拾
伍元、上訴人戊○○新台幣肆拾貳萬零捌佰肆拾柒元及均自民國
九十五年五月三日起至清償日止，按年息百分之五計算之利息。
上訴人甲○○、戊○○其餘上訴駁回。
上訴人交通部台灣區國道新建工程局第二區工程處、南投縣名間
公所之上訴駁回。
第一、二審訴訟費用由被上訴人交通部台灣區國道新建工程局第
二區工程處、南投縣名間鄉公所連帶負擔十分之三、上訴人甲○
○負擔十分之四、餘由上訴人戊○○負擔。參加費用由參加人負
擔。
本判決所命給付，上訴人甲○○、戊○○分別以新台幣臺拾臺萬
玖仟元、壹拾肆萬元為上訴人交通部台灣區國道新建工程局第二
區工程處、南投縣名間鄉公所預供擔保後，得為假執行。被上訴
人交通部台灣區國道新建工程局第二區工程處、南投縣名間鄉公
所於假執行程序實施前以新台幣參拾伍萬玖仟伍佰肆拾伍元、肆
拾貳萬零捌佰肆拾柒元為上訴人甲○○、戊○○供擔保後，得免
為假執行。
    事實及理由
一、上訴人即被上訴人（以下簡稱上訴人甲○○、戊○○）起訴
    主張：位於南投縣名間鄉○○村○○○路○道臺電電桿白毫
    幹150右分13處（國道3號高速公路南下指標233公里34.6公
    尺處下方）之道路及排水溝渠、匯流井（下稱系爭匯流井）
    為被上訴人即上訴人交通部台灣區國道新建工程局第二區工
    程處（以下簡稱被上訴人國道二區工程處）所設置，嗣於民
    國（下同）92年2月17日由被上訴人南投縣名間鄉公所（以
    下簡稱被上訴人名間鄉公所）接管。惟被上訴人國道二區工
    程處，於設置該處道路及系爭排水溝、匯流井時，未於道路
    臨近排水溝渠、匯流井處標示路面邊緣線，亦未於排水溝渠
    、匯流井旁加設任何護欄、遮蓋或警告標誌，致用路人於行
    經該路段時，難以辨識該處設有溝渠。而上述公有公共設施
    於移交被上訴人名間鄉公所接管後，被上訴人名間鄉公所亦
    未盡管理維護責任，放任上述道路未劃邊緣線、及系爭排水
    溝、匯流井未加設護欄、遮蓋或警告標誌之危險狀態，並任
    由該處路邊雜草叢生，遮蔽視線，均違反道路交通標誌標線
    號誌設置規則第183條、第162條等規定；導致上訴人甲○○
    、王美華之子王志銘於94年11月8日14時5分許，騎乘車號G7
    K-532號重型機車，行經該處時，因未能即時發現系爭排水
    溝、匯流井之存在而閃避，致連人帶車跌入該處通往千秋里
    之引道旁G08匯流井內，並造成窒息死亡。被上訴人國道二
    區工程處與被上訴人名間鄉公所對於公有公共設施之設置與
    管理顯有欠缺，且與王志銘之死亡具有因果關係，均有過失
    ，依最高法院67年度台上字第1737號判例意旨，應成立共同
    侵權行為，應連帶對上訴人等負損害賠償責任。經上訴人等
    依國家賠償法第10條規定，分別以書面向被上訴人2人請求
    協議或賠償，惟均經被上訴人表示拒絕，為此提起本訴，請
    求被上訴人等連帶給付上訴人戊○○殯葬費新台幣（下同）
    195,150元、扶養費676,029元，精神慰藉金200萬元，給付
    上訴人甲○○扶養費362,639元，精神慰藉金200萬元，故聲
    明：（一）被上訴人應連帶給付上訴人甲○○2,362,639元
    ，連帶給付戊○○2,771,179元及均自起訴狀繕本送達被告
    翌日起至清償日止，按年息5％計算之利息；（二）訴訟費
    用由被告負擔；（三）願供擔保，請准宣告假執行。
二、經原審為上訴人甲○○、戊○○一部勝訴之判決，判令被上
    訴人等應連帶給付上訴人甲○○389,318元，給付上訴人戊
    ○○481,271元及自95年5月3日起至清償日止，按年息5％計
    算之利息。並為命供擔保後為假執行及免假執行之宣告。兩
    造均不服，提起上訴，上訴人甲○○、戊○○上訴聲明：（
    一）原判決不利於上訴人部分廢棄。（二）被上訴人應再連
    帶給付上訴人甲○○100萬元及自原起訴狀繕本送達翌日起
    至清償日止，按年息5％計算之利息。（三）被上訴人應再
    連帶給付上訴人戊○○112萬元及自原起訴狀繕本送達翌日
    起至清償日止，按年息5％計算之利息。（四）願供擔保，
    請准宣告假執行。答辯聲明：駁回上訴。併稱：
    （一）被上訴人國道二區工程處於設置系爭道路及排水溝渠
          、匯流井時，未於道路臨近排水溝渠、匯流井處標示
          路面邊緣線，亦未於排水溝、匯流井旁加設任何護欄
          、遮蓋或警告標誌，均有違道路交通標誌標線號誌設
          置規則第183條及162條之規定，而有缺失。又縱退認
          系爭道路為農路，被上訴人等對系爭公有公共設施之
          設置、管理，亦違反行政院頒佈之「行政院農業委員
          會農路養護管理要點」第4條第4項第2款、第5款等規
          定，而有缺失。被上訴人名間鄉公所接管上述公有公
          共設施後，基於管理權責，本應自行設置或於該處放
          置簡易拒馬、護欄等防護設備，或樹立警告標誌，然
          竟未為，尚任令路旁雜草叢生，遮蔽視線，致使用路
          人無法明確判別該處有排水溝渠、匯流井之存在，致
          生本件事故，其對公有公共設施之管理顯有缺失。因
          被上訴人等對被害人王志銘之死亡均有過失，為本件
          損害發生之共同原因，具有行為關聯共同，自應負連
          帶責任。
    （二）據臺灣省建築師公會鑑定結果所述：「 (a)系爭道路
          及匯流井設置地點，讓從涵洞出來後欲右轉沿著邊坡
          行駛之車輛，出乎駕駛預期並反應不及掉入坑洞（匯
          流井），屬潛在危險地點，應有可議之處，在設計初
          期若多用心思，對於行經此處車輛的安全性即有非常
          明顯的助益。 (b)車輛從涵洞出來後欲右轉，若涵洞
          出口無跳動路面設置及護欄，仍有一頭衝進系爭匯流
          井之潛在危險.... 」 ；台灣省南投縣區車輛行車事
          故鑑定委員會之鑑定結果及鑑定人李澤昌之証述，堪
          認系爭道路之設計及維護確實具有瑕疵，且與本件系
          爭事故之發生具有因果關係。
    （三）況依國家賠償法第3條第1項規定，係以公有公共設施
          之設置管理「有欠缺」為要件，並未以「違反法令規
          定」為要件，即採無過失主義。而本件台灣省建築師
          公會於前開鑑定報告中認定：系爭道路及匯流井設置
          地點，確屬潛在危險地點，應有可議之處，及鑑定人
          李澤昌到庭之補充陳述，均足見系爭道路之設置及管
          理確實有「欠缺」，已符國家賠償法第3條第1項之規
          定。且系爭匯流井設置及管理之不當，方於造成王志
          銘死亡之主因，被害人王志銘並無過失，縱認有過失
          ，其過失亦僅有10％。從而，參加人中鼎公司指稱「
          鑑定人既認系爭匯流井之設置未違反現行法令規定，
          又認未設警告標誌有可議之處，有將道德責任變為法
          律責任之嫌云云，顯無足採。
    （四）另依刑事相驗卷之現場照片、屍體照片及驗斷書等所
          呈現下列資料：1 、王志銘之拖鞋及機車後照鏡係系
          掉落於係爭匯流井右邊（東方），即較靠近自涵洞出
          來之東西向道路旁。2、王志銘機車所用之大鎖，係
          掉落於較靠近自涵洞出來之東西向道路上。3、王志
          銘之傷勢多係位於身體右側，只有一處1cm＊0.5cm之
          小傷位於左小腿。4、王志銘所騎乘機車於遭發現時
          ，出頭係呈現向右轉方向。足以判斷，王志銘於事發
          當時之行進方向，應較可能係自涵洞出來後，於右轉
          系爭南北向道路時，掉落係爭匯流井。
    （五）上訴人甲○○因中風致成為殘障人士，領有中度肢障
          之殘障手冊，無法工作，無收入足以維持生活，雖其
          名下有土地、建物各三筆，然其中坐落南投縣名間鄉
          ○○路156號房屋於921地震中已毀損而遭拆除，現其
          與家人另住於彰南路158號，惟該屋屋況簡陋，且僅
          52.8平方公尺，另土地部分亦僅有持分1/20、737/
          9825、2918/29475，均無法賴以維生；上訴人王美華
          名下則無財產，雖經營麵攤，然收入甚微，亦無法維
          持生活。故上訴人等均係無謀生能力且無法維持生活
          者，就其60歲以前之生活應有受扶養之必要。從而，
          上訴人甲○○係39年12月1日出生，戊○○係49年8月
          24日出生，至王志銘95年9月21日成年時，甲○○約
          55歲，戊○○約46歲，依「92年臺閩地區平均餘命表
          」所示，上訴人甲○○、戊○○分別尚有餘命17年、
          33年，經以南投縣地區平均每人每年之消費性支出為
          150,137元計算，依霍夫曼計算式，再除以被害人原
          費應為362,639元【計算式：150,13712.00000000
          1/5＝362,639】，上訴人戊○○之扶養費應為576,
          029元【計算式：150,13719.00000000（33年之霍
          夫曼係數）1/5＝576,029】。至精神慰撫金部分：
          因被害人係家中獨子，依台灣民間習俗王志銘為家中
          傳宗接家代的唯一指望，然今竟因被上訴人機關之疏
          失致不幸身亡，斷送王家香火之延續，致遭白髮人送
          黑髮人之慘劇，原審判命被上訴人應給付上訴人各一
          百萬元，尚不足以彌補上訴人等所受非財產上之損害
          ，應再給付100萬元，綜上，被上訴人等應連帶賠償
          甲○○2,126,375元（扶養費362,639元＋精神慰藉金
          200萬元），賠償戊○○2,494,061元（殯葬費195,
          150元＋扶養費576,029元＋精神慰藉金200萬元），
          經扣除原審判決金額後，為減省上訴費用，而請求如
          上訴聲明所示。
三、被上訴人名間鄉公所則主張：
    （一）關於公有公共設施之「設置」或「管理」有欠缺，致
          人民生命受損害，所生之國家損害賠償責任，依國家
          賠償法第9條第2項規定，須以設置或管理機關有欠缺
          之機關為賠償義務機關。而所謂「設置有欠缺」者，
          係指公共設施建造之初即存有瑕疵而言，「保管有欠
          缺」者，係指公共設施建造後未善為保管，怠為修護
          ，致該物發生瑕疵而言。本件系爭匯流井是被上訴人
          第二區工程處於新建國道第二高速公路時所一体興建
          ，自應由其於必要地點設置護欄、警告標誌等必要之
          安全設施。被上訴人名間鄉公所於92年2月17日接管
          後，系爭工程並未生任何損害或瑕疵，一如原設置時
          之狀態，被上訴人名間鄉公所自無怠於修繕、維護之
          管理上欠缺。
    （二）本件依台灣省建築師公會95年10月31日台建師鑑9508
          0字第1935-3號鑑定報告書及鑑定人李澤昌到庭陳述
          所指出有助於行車安全諸措施：匯流井往北移3公
          尺、匯流井鋪設孔蓋或蓋板、豎立警告標誌、
          設立護欄、地面增設「慢」字、減速標線等意見，
          均是與本件農路或匯流井之相關設備設施之「設置」
          有關，故倘上述公有公共設施有應設置而未設置之欠
          缺，因而致人民權益受損，自應由設置機關即國道二
          區工程處負賠償之責。又依公路法第58條規定「公路
          主管機關為維護公路之安全及暢通，應於必要地點設
          置標誌、標線、號誌、護欄及行車分隔設施等交通安
          全工程設施，並得視實際需要劃設車道專用道。」，
          本件肇致死亡事故之國道第二高速公路旁便道既為被
          上訴人國道二區工程處新建第二高速公路所一體興建
          ，且供民眾通行之道路。被上訴人國道二區工程處復
          是公路興建之專責且專業之單位，依公路法之規定，
          就道路交通安全，負有完全設置之責，則其於本件道
          路工程未加設蓋板或豎立標誌，其設置自有欠缺。
    （三）原審執南投縣區車輛行車鑑定委員會96年5月31日投
          縣行字第0965700800號函，認名間鄉公所「未設置任
          何警告標誌或鋪設蓋板」為管理有欠缺，惟該函文就
          原審囑託鑑定本件車禍事故發生原因及肇事責任等事
          項，除認被害人王志銘已死亡又無其他目擊者之證述
          可參考之情形下，無從為前述事項之判定外，其稱：
          就本案肇事地點是否屬於道路交通管理處罰條例之道
          路範圍，應另向道路主管機關查明。若本肇事地點是
          屬上開之道路範圍，並其警告安全之『設施』不明確
          ，或『管理』有欠缺，則該肇事地點道路之管理維護
          機關與本案之發生，尚難以免責。該函文既將警告安
          全之設施不明確及管理有欠缺分列，則如何前兩者所
          肇致損害之責任均須由道路管理維護機關負擔，並未
          說明。故其將設置者責任與管理者責任混為一談並不
          妥當。
    （四）依「行政院農業委員會農路養護管理要點」第2點規
          定，其所稱「農路」，係指由行政院農業委員會輔助
          闢建或改善之農用道路而言，不及其他。本件事故發
          生所在之道路，為被上訴人國道二區工程處於構建國
          道第二高速公路時，同時闢建完成，並非行政院農業
          委員會所輔建或改善之農業道路。自不適用該要點之
          規定，臺灣省建築師公會鑑定報告八（二）4.之說明
          ，所謂「比附援引」前述農路養護管理要點之規定云
          云，並無根據。
    （五）上訴人代理人於勘驗期日所稱「...根據相驗卷也可
          能是經過涵洞由東西向右轉」與事實不符：因據：1
          、據相驗卷17頁下方照片，倒臥匯流井中之被害人G7
          K-532號機車，其方向是南北向。2、相驗卷18頁下方
          照片被害人機車車頭是撞擊匯流井之北側。顯見被害
          人之行向為南北向。且本件事故發生時，肇事地點，
          路面乾燥，視距良好，無障礙物，車道上無缺陷，系
          爭便道是一筆直之道路，且據鈞院勘驗所繪製現場略
          圖暨照片所示，系爭便道兩側均設有排水溝，排水口
          至路口轉折處設有匯流井，被害人騎機車一路往北行
          ，早已知路面兩側有有排水溝及相關設施，且排水溝
          與匯流井均設置在路面之外，並無特別、突發的危險
          狀況，被害人漫不經心，為照顧機車上之小狗而分神
          ，疏未注意車前情況，致機車偏離直行車道，衝入車
          道外匯流井中，為本件肇事主因，故被害人死亡應為
          其個人疏失所致。
    （六）消費支出數額並不等於扶養之需要，上訴人等主張以
          92年度臺灣地區家庭收支統計表之臺灣省南投縣地區
          平均每人每年消費支出標準為撫養費計算，並無依據
          。
      併上訴聲明：（一）原判決不利於上訴人之部分應予廢棄
      。（二）上開廢棄部份，被上訴人在第一審之訴駁回。（
      三）若受不利判決，上訴人願供擔保，請准宣告免為假執
      行。(四)第一、二審之訴訟費用由被上訴人負擔。答辯聲
      明：駁回上訴。
四、被上訴人國道二區工程處及參加人中鼎工程股份有限公司則
    主張：
    （一）匯流井之設置並無違反設置當時之任何注意義務，因
          台灣省建築師公會之鑑定報告書認『1.南投縣名間鄉
          ○○村○○○路○道即國道三號南下二三三＋三四點
          六公尺處)之道路性質，為「公路路線設計規範」中
          定義的"鄉道"或"地區公路"俗稱農路。2.上述道路及
          G08匯流井設計係考量地方需求、排水需求、降雨強
          度、河川水系、集水分佈及灌排（水）渠道銜接需要
          而個案設計，目前暫無相關法令可據以參酌比附援引
          」等語，足認被上訴人國道二區工程處於匯流井設置
          並無違反設置當時之任何法規或注意義務。又該鑑定
          報告書認為系爭道路及匯流井設計設置地點所有之危
          險處在於「讓從涵洞出來後欲右轉沿著邊坡之車輛」
          出乎駕駛者預期並反應不及掉入坑洞，而本件事故車
          輛既係由南向北直行，而非從自涵洞右轉，則本件事
          故之發生即與系爭設置無關。又證人李澤昌作證稱，
          系爭匯流井設置對直行亦有危險云云，其判斷並無法
          令之依據。
    （二）系爭便道及匯流井之設置並無違反道路交通標誌標線
          號誌設置規則第162、183條規定及行政院農業發展委
          員會農路養護管理要點第4條第4項第5款規定：因（1
          ）系爭道路係為便利當地農務進出而設置之簡易農耕
          交通用路，並無道路交通標誌標線號誌設置規則之適
          用，亦非同規則第162條規定道路上之彎道、危險路
          段、路寬變化路段及路上有障礙物體之情形，而需用
          反光導標及危險標記，以促進夜間行車安全，更何況
          本件事故發生於中午時段非夜間時段。且退步言之，
          依道路交通標誌標線號誌設置規則第4條規定，標誌
          、標線、號誌之設置、養護及號誌之運轉，由主管機
          關依其管轄辦理之。而依同規則第5條規定，所稱主
          管機關，係指公路主管機關、市區道路主管機關及警
          察機關，故若有設置標線之必要，亦非以被上訴人國
          工局二區處為設置管理機關。（2）行政院農業委員
          會89農水保字第891820003號函頒布之「農路養護管
          理要點」係針對『未依公路法管理』且『由農委會輔
          建或改善』之農用道路之養護而言，養護權責機關分
          別為農委會水土保持局、直轄市縣市政府、及鄉鎮轄
          市、區公所。本件並非由農委會輔建或改善之農用道
          路，故無該要點之適用；被上訴人國道二區公程處亦
          非權責機關。再者，該要點係89年1月14日始發布，
          而系爭便道早於86年即發包施工，更無該要點之適用
          。
    （三）被上訴人國道二區工程處就系爭道路及匯流井之設置
          管理並無違反法令而有缺失之情形，即無『設置有欠
          缺』之狀況存在，且事故發生原因仍無法確定，不能
          認定王志銘之死亡與匯流井之設置間有因果關係。又
          系爭道路自91年通車以來並未發生過任何相類似之事
          故，依客觀之觀察，實難認定行經該路段之人車通常
          會發生類似之事故，而認定死者王志銘之事故與系爭
          道路及匯流井之設置有因果關係。
    （四）本件車禍係發生於94年11月8日中午兩點多，天候晴
          、路面無缺陷亦無障礙物、視距良好、路面寬敞，事
          故現場並設有跳動路面，以當時道路限速20KM/小時
          之情況，任何人只需稍加注意即應可避免事故之發生
          ，且事故現場留有死者王志銘所飼養之小狗，顯見其
          騎車仍須分心注意小狗，故其就本件事故應負擔違反
          道路交通安全規則第94條第3項規定之疏未注意車前
          狀況之與有過失責任。被上訴人國道二區工程處應無
          過失，縱認有過失至多僅負10%之責任。
    （五）另上訴人甲○○尚有土地、房屋等不動產各三筆，居
          其一，尚有餘屋可供出售維持生活；上訴人戊○○則
          經營麵攤，均可於60歲前維持生活。又關於扶養費之
          計算基準，應以綜合所得稅扶養親屬寬減額每年77,0
          00元為其計算標準始符公允。又上訴人等共有三名子
          女，且延續香火之觀念已有改變，亦非精神慰藉金之
          考量因素，上訴人等關於精神慰撫金之請求應屬過當
          。
    併上訴聲明：（一）原判決不利於上訴人國道二區工程處之
    部分應予廢棄。（二）上開廢棄部份，被上訴人甲○○、戊
    ○○在第一審之訴駁回。（三）若受不利判決，上訴人國道
    二區工程處願供擔保，請准宣告免為假執行。（四）第一、
    二審之訴訟費用由被上訴人甲○○、戊○○負擔。答辯聲明
    ：駁回上訴。
五、按國家賠償法第11條第1項規定：「賠償義務機關拒絕賠償
    ，或自提出請求之日起逾三十日不開始協議，或自開始協議
    之日起逾六十日協議不成立時，請求權人得提起損害賠償之
    訴。」，本件事故發生後，上訴人甲○○、戊○○已於94年
    11月及94年11月23日分別以書面向被上訴人國道二區工程處
    、名間鄉公所請求賠償，經被上訴人國道二區工程處以94年
    12月1日國工二草字第0940007678號函、被上訴人名間鄉公
    所以94年12月22日名鄉民字第0940019761號函拒絕賠償，有
    上開函件及拒絕賠償理由書附原審卷足稽，自符合前揭法條
    規定。上訴人甲○○、戊○○自得依國家賠償法第11條第1
    項規定，提起本件損害賠償訴訟，合先敘明。
六、經查，上訴人甲○○、戊○○之子王志銘於94年11月8日14
    時許騎乘車號G7K-532號重型機車，行經南投縣名間鄉○○
    村○○○路○道台電電桿白毫幹150右分13處，即國道3號高
    速公路南下指標233公里34.6公尺下方，從涵洞出來往右轉
    45度截角邊坡前方路徑上，掉落設置該處排水溝之匯流井，
    造成窒息死亡等情。為兩造所不爭執，復有戶籍謄本、勘驗
    筆錄、照片附卷足稽。並有調閱之台灣南投地方法院檢察署
    94年度相字第480號相驗卷足稽。又國道3號高速公路南下指
    標233公里34.6公尺處之道路及溝水溝渠、匯流井為訴外人
    亞新工程顧問股份有限公司及參加人聯合承攬規劃設計，由
    被上訴人國道二區工程處發包施工設置，於92年2月17日由
    被上訴人名間鄉公所接管等情，亦為兩造所自認在卷（見本
    院卷第一宗第77頁、第230頁、第92-1頁）。自堪信為真正
    。足見被上訴人國道第二區工程處是系爭道路、匯流井之設
    置機關，被上訴人名間鄉公所則為系爭道路、匯流井之管理
    機關。本件上訴人甲○○、戊○○係依國家賠償法第3條、
    民法第185條提起本件訴訟，被上訴人等既以前揭情詞置辯
    ，是本院首應審究者乃被上訴人國道第二區工程處就系爭道
    路、匯流井之設置有無欠缺？被上訴人名間鄉○○○○○道
    路、匯流井之管理有無欠缺？
七、次按公有公共設施因設置或管理有欠缺，致人民生命、身體
    或財產受損害者，國家應負損害賠償責任，國家賠償法第三
    條第一項定有明文。公有公共設施，係指國家或地方自治團
    體或其他公法人所有，供公共目的使用之有體物或其他物之
    設備而言。系爭道路、匯流井係屬被上訴人國道二區工程處
    所設置，供當地農民往來使用，所有權屬於被上訴人國道二
    區工程處，已經証人許康道証述在卷（見本院卷第一宗第15
    3頁反面），依上說明，系爭道路、匯流井設施自屬公有公
    共設施。又所謂設置，係指公有公共設施於指定公用前之設
    立裝置行為，諸如：設計、建造、施工、裝設等行為即屬之
    ，而所謂管理，則指公有公共設施於指定公用後，為維持公
    共設施發揮預定之功能，及維持可供運作狀態之一切行為。
    至於所謂設置或管理有欠缺，係指公有公共設施缺少通常應
    具備之性質或設備，而其欠缺係由於公有公共設施之設置或
    管理作用不完全所致。經查：
    （一）系爭道路、匯流井之設置經台灣省建築師公會鑑定認
          ：『系爭道路及匯流井之設置尚無違反現行法令，惟
          設計設置地點，讓從涵洞出來後欲右轉沿著邊坡旁行
          駛之車輛，出乎駕駛者預期並反應不及掉入坑洞（匯
          流井），屬潛在危險地點，應有可議之處，在設計初
          期若多用心思，於下列措施擇一設計施工，對於行經
          此處車輛的安全性即有非常明顯的助益。匯流井往
          北移3公尺；匯流井鋪設孔蓋或蓋板；豎立警告
          標誌；設立護欄；地面增設「慢」字、減速標線
          。』，此有該公會95年10月31日台建師鑑95080字第
          1935-3號鑑定報告書1份附卷可稽；又證人即本件鑑
          定人李澤昌亦證稱：依照公路路線設計規範，農地重
          劃農路、水路工程設施規劃設計標準，都是完全沒有
          規範匯流井的寬度、長度、深度及設置的地點，所以
          會設置匯流井都是依照當地的地形、地勢、排水設計
          需求、降雨強度、河川水系、集水分佈、經驗值作為
          設計的參考依據；本件因為沒有規範，照現場的設計
          沒有錯，因為沒有法令規定，就經驗值來說，本件系
          爭匯流井的設置沒有錯，但設計的地點有危險，且是
          一個陷阱；一般匯流井是否要有標誌、護欄、遮蓋物
          ，法規並沒有規範，要視實際的需要，如果現場不會
          有人到達，就不需要設置，如果有人可以到達，就需
          要設置護欄或蓋板，就本件而言，應該要有，因為匯
          流井位在馬路上，人跟車子的行經路線上，而且匯流
          井的寬度有2.5公尺；一般匯流井上面加蓋，蓋板尺
          寸要與匯流井的尺寸一樣，一般不會是密封、要可以
          透水，匯流井的地方做護欄，並不會影響排水，因為
          護欄是透空的，高速公路有兩種護欄，一種是紐澤西
          護欄，那種可以排水，一種是水泥柱，下面是空的，
          …本件匯流井設置在馬路上，從涵洞右轉出來是最危
          險，但是直行也有危險，…；匯流井沒有設置蓋板雖
          未違法，但是有可議之處；…。等語。顯見系爭道路
          即匯流井之設計、施工，縱未違反當時之道路交通法
          規，亦缺少道路設施應有之安全必要。再者，供公眾
          通行使用之道路、橋樑，應暢通無阻，無往來之危險
          。系爭南北向便道之寬度不一，於臨近系爭匯流井部
          分道路寬度約4.3公尺，另一端即涵洞南方之南北向
          便道則寬達5.1公尺，有勘驗筆錄附卷足稽，於無任
          何警示標誌情況下，道路使用人不論由南往北行或自
          涵洞由東往西行後右轉南北向便道時，因路面忽然縮
          小，復於路旁設寬達2.5公尺之匯流井，猶如路邊忽
          有大洞出現，自容易使便道之使用者出乎預期而易生
          危險，並非一般認知之可容許之危險。益証被上訴人
          國道二區工程處所設置之系爭道路、匯流井相關設置
          確有通常效用欠缺之瑕疵。雖被上訴人國道二區工程
          處、參加人中鼎公司辯稱：系爭道路、匯流井設置，
          並不能適用亦未違反道路交通標誌標線設置規則及行
          政院農業委員會頒布之「農路養護管理要點」多年來
          ，除本件之外，從未發生任何落水事件，顯見設置並
          無欠缺云云。然而，依前揭所述，公有公共設施是否
          有欠缺，係以有無欠缺該設置應有之安全性質及效果
          為客觀判斷之結果，不能因以前未發生任何意外事件
          或設置未違行政法令為認定之依據。是被上訴人國道
          二區工程處及參加人前開所辯，尚非足取。
    （二）至被上訴人名間鄉公所固辯稱：若本件匯流井不具有
          通常應具備之安全性應是被上訴人國道二區工程處設
          置不當所致，自伊接管起並未發生任何物之瑕疵云云
          。然國家賠償法第3條第1項既將因設置或管理有欠缺
          分列，而所謂管理有欠缺者，係指公共設施於建造後
          未善為保管，怠為修護致該物發生瑕疵，復未為必要
          之防護措施，致使該公共設施欠缺通常應具備之安全
          性而言。次按供公眾通行使用之道路、橋樑，應使之
          無往來之危險，如有路面破損或坑洞、崩塌斷毀等足
          生往來危險之情形，顯已欠缺通常應具備之安全性，
          其管理機關應於破損或斷毀處前方相當距離處，設置
          足夠且必要之警示設施，供通行該道路者得以及早發
          現，並採取必要之措施，避免損害發生；如該道路、
          橋樑已無法通行者，管理機關尤應將之封閉並禁止通
          行，以確保人車無往來之危險，否則即難謂已為必要
          之防護措施。本件系爭匯流井所在之便道，既係供公
          眾通行之用，為管理機關之名間鄉公所自有責任使之
          保持適於通行之安全狀態，使公共設施發揮其預定之
          功能，始謂盡其完全之管理責任。惟被上訴人名間鄉
          公所對於所管理存有潛在危險性之系爭匯流井，未為
          防止危害發生之必要處置，自難謂其已盡管理之責。
八、上訴人甲○○、戊○○之子王志銘係掉落匯流井窒息致死，
    匯流井為被上訴人國道二區工程處所設置、自92年2月17日
    為被上訴人名間鄉公所接管，該匯流井設置位置不當、無警
    示標誌之設備，管理欠缺應有之安全效益，已經認定如前揭
    所述。而依刑事相驗卷之現場照片、屍體照片及驗斷書等所
    示之：1、王志銘之拖鞋及機車後照鏡係掉落於係爭匯流井
    右邊（東方），即較靠近自涵洞出來之東西向道路旁。2、
    王志銘機車所用之大鎖，係掉落於較靠近自涵洞出來之東西
    向道路上。3、王志銘之傷勢多係位於身體右側，只有一處
    1cm＊0.5cm之小傷位於左小腿。4、王志銘所騎乘機車於遭
    發現時，出頭係呈現向右轉方向。足認其於事發當時係自涵
    洞出來後，於右轉系爭南北向道路時，因匯流井設置位置突
    出於東西向右轉之路面上，復未為任何警示標誌，致掉落係
    爭匯流井中。王志銘之死亡自與匯流井設置、管理之欠缺有
    相當因果關係。
九、按國家損害賠償，除依本法規定外，適用民法規定，國家賠
    償法第5條定有明文；次按因故意或過失，不法侵害他人之
    權利者，負損害賠償責任；數人共同不法侵害他人之權利者
    ，連帶負損害賠償責任；又不法侵害他人致死者，對於支出
    醫療及增加生活上需要之費用或殯葬費之人，亦應負損害賠
    償責任；被害人對於第三人負有法定扶養義務者，加害人對
    於該第三人亦應負損害賠償責任；不法侵害他人致死者，被
    害人之父、母、子、女及配偶，雖非財產上之損害，亦得請
    求賠償相當之金額，民法第184條第1項前段、第185條第1項
    前段、第192條第1項、第2項及第194條分別定有明文。本件
    上訴人甲○○、戊○○之子王志銘因掉落系爭匯流井窒息死
    亡，復與係因被上訴人國道二區工程處、名間鄉公所就系爭
    匯流井設置及管理不當所致有因果關係，被上訴人名間鄉○
    ○○○道二區工程處自應連帶負侵權行為損害賠償責任。玆
    審酌上訴人甲○○、戊○○所請求之各項損害賠償金額如下
    ：
    （一）殯葬費用部分：上訴人戊○○主張支出必要殯葬費用
          195,150元，並提出收據影本為證，此為被上訴人所
          不爭執，上訴人戊○○就此部分之請求為有理由，應
          予准許。
    （二）扶養費用部分：按受扶養權利者，以不能維持生活而
          無謀生能力者為限；前項無謀生能力之限制，於直系
          血親尊親屬，不適用之，民法第1117條定有明文。是
          本件上訴人甲○○、戊○○等請求撫養費仍以其不能
          維持生活為限。本件渠等請求自王志銘年滿20歲後起
          算其生存期間依南投地區92年度平均每人每年非消費
          性支出150,130元計算扶養費用。惟上訴人甲○○有
          土地、房屋各三筆，縱有一筆土地或房屋須自用，仍
          有其他可供出售以維持生活。另其自94、95、96年均
          有來自第一商業銀行股份有限公司之利息所得各2萬
          餘元，且金額亦遂年增加。此有稅務電子閘門財產所
          得調卷清單附卷足稽（見本院卷第一宗第244至249頁
          ）。是其於滿60歲退休前，尚非不能維持生活。至上
          訴人戊○○係經營麵攤，於其年滿60歲退休前，亦非
          不能維持生活。至上訴人甲○○、戊○○主張年滿60
          歲後，因不能維持生活而無謀生能力，有接受扶養之
          權利部分，應有理由，惟逾此部分之請求，即無理由
          ，不應准許。
          又所謂扶養費用，應係指一般扶養權利人於現今社會
          生活中，維持其人之尊嚴最基本生活要求所需之費用
          ，其標準固不易選擇，但此等費用之決定應顧及一般
          國民之生活水平，不能僅以最高或最低生活標準為依
          據，自較公允。是本院認應以統計上一般國民各該年
          度之平均消費額為計算之標準，方能達成上開維持其
          人之尊嚴基本生活要求之目標。故上訴人甲○○等主
          張依臺灣省南投地區92年度平均每人每年非消費性支
          出150,137元為計算扶養費用之標準，應有理由。被
          上訴人等雖主張應採所得稅法每年每人免稅額77,000
          元，作為計算撫養費之依據，惟按所得稅法之規定，
          僅係國家基於稅賦政策之考慮所為之減免措施，殊與
          損害賠償法上填補損害之目的迥然不同，自較不可採
          取。
          又查，王志銘自年滿20歲之日起，對上訴人甲○○、
          戊○○二人負有扶養義務，而上訴人等2人共育有子
          女4人，有戶籍謄本附卷足稽。則王志銘對上訴人等
          所負扶養之義務均為5分之1（包含上訴人二人互負扶
          養義務）；本件上訴人甲○○係39年12月1日出生，
          戊○○係49年8月24日出生，王志銘係75年9月21日出
          生，此有戶籍謄本在卷可查，王志銘95年9月21日年
          滿20歲成年後，依「92年臺閩地區平均餘命表」所示
          ，臺灣省男性平均壽命為72.52歲，女性平均壽命為
          79.04歲，則上訴人甲○○、戊○○滿60歲後，分別
          尚有餘命12.52年、19.04年。綜上，上訴人甲○○得
          請求扶養費用損失，依霍夫曼計算法扣除中間利息後
          ，得一次請求之金額為297,725元｛計算式為：[1501
          379.0000000＋1501370.52（10.00000000－0.
          00000007）]5＝297,725（小數點以下4捨5入）｝
          ；上訴人戊○○得請求扶養費用損失，依霍夫曼計算
          法扣除中間利息後，得一次請求之金額為409,086元
          ｛計算式為：[15013713.00000000＋1501370.04
          （14.00000000－00.00000000）]5＝409,086（
          小數點以下4捨5入）｝。
    （三）精神慰撫金部分：按精神慰撫金之多寡，應斟酌雙方
          之身分、地位、資力與加害之程度及其他各種情形核
          定相當之數額。而所謂相當金額，應以實際加害之情
          形、被害人所受精神上痛苦之程度、賠償權利人之身
          分地位、經濟能力，並斟酌賠償義務人之經濟狀況、
          可歸責之程度等定之。經查，本件因系爭為被上訴人
          國道二區工程處設置，被上訴人名間鄉公所管理之匯
          流井之欠缺，致上訴人甲○○等之子死亡，渠等訴請
          被上訴人賠償精神慰撫金，自屬有據。又上訴人甲○
          ○、戊○○分為王志銘之父、母，甲○○為國小畢業
          ，因肢障領有中度殘障手冊，名下擁有房屋3棟、土
          地3筆；上訴人戊○○，則為國中畢業，名下無財產
          ，經營麵攤維生。為兩造所不爭，本院審酌前揭所述
          兩造之身分、年齡、地位、技能、經濟能力、上訴人
          甲○○等於中年喪失獨子所受精神上打擊甚鉅等情，
          認上訴人甲○○、戊○○各得請求之精神慰撫金在
          1,200,000元內為適當，應予准許，逾此部分之請求
          ，即屬無據，應予駁回。
十、按損害之發生或擴大，被害人與有過失者，法院得減輕賠償
    金額，或免除之；重大之損害原因，為債務人所不及知，而
    被害人不預促其注意或怠於避免或減少損害者，為與有過失
    ；且前二項規定，於被害人之代理人或使用人與有過失者，
    準用之，此為民法第217條所明定。經查：本件交通事故之
    發生，固係肇因於系爭匯流井之設置超出可供人車通行道路
    之路面，而未設有蓋板或警告標誌，極易使用路人忽視該匯
    流井之存在。惟本件事發之時為94年11月8日14時05分之白
    晝，天氣晴，日間自然光線，路面狀況為柏油路面，路面乾
    燥，無障礙物，視距良好，並無不能注意之情事，王志銘於
    上開時間騎車行至該處，竟未充分注意車前狀況，騎車衝入
    系爭匯流井中，因而發生本件交通事故致死，顯亦屬與有過
    失無疑。本院審酌王志銘機車大鎖、拖鞋遺留位置、匯流井
    上邊坡之雜草等現場狀況與王志銘過失程度，認王志銘與被
    上訴人等應負之過失責任應以5比5為允當。即被上訴人應連
    帶賠償上訴人甲○○748,863元｛計算式為：（297,725＋1,
    200,000）×0.5＝748,863（小數點以下4捨5入）｝，上訴
    人戊○○902,118元｛計算式為：（195,150＋409,086＋1,2
    00,000）×0.5＝902,118（小數點以下4捨5入）｝。
十一、綜上所述，上訴人甲○○、戊○○主張被上訴人等對系爭
      匯流井之設置、管理有缺失，致渠子王志銘死亡，依國家
      賠償法第3條2項、第9條第2項及民法侵權行為之規定，訴
      請被上訴人等連帶賠償上訴人甲○○748,863元，賠償戊
      ○○902,118元及均自起訴狀繕本送達翌日即95年5月3日
      起至清償日止，按年息5％計算之利息，均有理由，應予
      准許。逾此部分，上訴人甲○○、戊○○之請求為無理由
      ，應予駁回。此部分上訴人甲○○、戊○○之訴既經駁回
      ，其假執行之聲請，即失所依附，併予駁回。原審駁回上
      訴人甲○○等此部分請求及假執行之聲請，並無不妥，應
      予維持，上訴人甲○○、戊○○求予廢棄原判決，非有理
      由，應予駁回。又原審就上開應准許部分，判令被上訴人
      等應連帶給付上訴人甲○○389,318元，給付上訴人戊○
      ○481,271元，並依兩造之聲請分別為命供擔保後得假執
      行、免執行之宣告，核無不合。被上訴人國道二區工程處
      、名間鄉公所上訴指摘原判決此部分為不當，求予廢棄，
      非有理由。另上開應准許部分，除原審判決所命給付外，
      就上訴人甲○○敗訴部分359,545元（即74,883－389,318
      ）、上訴人戊○○敗訴部分420,847元（即902,118－481,
      271），既容有未洽，上訴意旨求予廢棄，為有理由，應
      由本院廢棄改判如主文第二項所示。
十二、據上論結：本件上訴為一部有理由，一部無理由，依民事
      訴訟法第450條、第449條第1項、第79條但書、第78條、
      第85條第1項前段、第2項、第463條、第390條第2項、第
      392條判決如主文。
中    華    民    國    98    年    3     月    4     日
                  民事第六庭    審判長法  官  袁再興
                                      法  官  陳賢慧
                                      法  官  吳惠郁
以上正本係照原本作成。
上訴人甲○○、戊○○不得上訴。
上訴人國道二區工程局、名間鄉公所得上訴。
如對本判決上訴，須於收受判決送達後二十日內向本院提出上訴
書狀，其未表明上訴理由者，應於提出上訴後二十日內向本院提
出上訴理由書（須按他造人數附具繕本）。
上訴時應提出委任律師為訴訟代理人之委任狀。具有民事訴訟法
第四百六十六條之一第一項但書或第二項之情形為訴訟代理人者
，另應附具律師及格證書及釋明委任人與受任人有該條項所定關
係之釋明文書影本。
                                      書記官  周巧屏
中    華    民    國    98    年    3     月    5     日
                                                      Ｖ


司法院資訊處製作；財團法人民間司法改革基金會備份。
